ACORDAO-COMPLETO-2468468

ACÓRDÃO 15296/2021 ATA 33/2021 - SEGUNDA CÂMARA

VISTOS, relatados e discutidos estes autos de tomada de contas especial instaurada pela Fundação Nacional de Saúde (Funasa) em desfavor de Ajácio Gomes Wanderley, como então prefeito de Malta  ¿  PB (gestão: 1/1/2009 a 31/12/2012) , diante da omissão no dever de prestar contas dos recursos federais repassados por meio do Convênio EP 155/08 (SIAFI 650110) firmado entre a Funasa e o referido município com vistas à execução de melhorias sanitárias domiciliares sob o valor original de R$ 103.126,00 pelo aporte de R$ 100.000,00 em recursos federais e de R$ 3.126,00 em recursos da contrapartida, tendo a vigência do ajuste sido estipulada para o período de 31/12/2008 a 25/12/2012;
ACORDAM os Ministros do Tribunal de Contas da União, reunidos na Sessão da 2ª Câmara, ante as razões expostas pelo Relator, em:
9.1. acolher as razões de justificativa apresentadas por Manoel Benedito de Lucena Filho e, assim, promover a sua exclusão neste processo, diante dos elementos de convicção até aqui obtidos pelo TCU;
9.2. declarar a revelia de Ajácio Gomes Wanderley, nos termos do art. 12, § 3º, da Lei nº 8.443, de 1992;
9.3. julgar irregulares as contas de Ajácio Gomes Wanderley, nos termos dos arts. 1º, I, 16, III, "a", "b" e "c", e 19, caput, da Lei n.º 8.443, de 1992, para condená-lo ao pagamento do correspondente débito, com a fixação do prazo de 15 (quinze) dias contados da notificação, para comprovar, perante o Tribunal, nos termos do art. 214, III, "a", do RITCU, o recolhimento da referida dívida em favor da Fundação Nacional de Saúde, com a atualização monetária e os juros de mora calculados desde a data informada até o efetivo recolhimento, na forma da legislação em vigor, sob as seguintes condições:
	Data da Ocorrência
	Valor Histórico (em R$) 
	Observação:

	5/1/2011
	50.000,00
	-

	19/9/2011
	50.000,00
	-

	6/5/2015
	6.445,41
	Já restituído

9.4. aplicar em desfavor de Ajácio Gomes Wanderley a multa prevista no art. 57 da Lei n.º 8.443, de 1992, sob o valor de R$ 30.000,00 (trinta mil reais) , fixando-lhe o prazo de 15 (quinze) dias, contados da notificação, para que comprove, perante o Tribunal, nos termos do art. 214, III, "a", do RITCU, o recolhimento da referida dívida em favor do Tesouro Nacional, com a devida atualização monetária, na forma da legislação em vigor;
9.5. autorizar, caso requerido, nos termos do art. 26 da Lei n.º 8.443, de 1992, e do art. 217 do RITCU, o parcelamento das dívidas fixadas por este Acórdão em até 36 (trinta e seis) parcelas mensais e sucessivas, com a devida atualização monetária e os correspondentes acréscimos legais, esclarecendo ao responsável que a falta de pagamento de qualquer parcela importará no vencimento antecipado do saldo devedor, sem prejuízo das demais medidas legais;
9.6. autorizar, desde logo, a cobrança judicial das dívidas fixadas por este Acórdão, nos termos do art. 28, II, da Lei n.º 8.443, de 1992, diante do não atendimento às notificações; e
9.7. enviar a cópia do presente Acórdão, com o Relatório e a Proposta de Deliberação, à Procuradoria da República no Estado da Paraíba, nos termos do § 3º do art. 16 da Lei n.º 8.443, de 1992, para o ajuizamento das ações civis e penas cabíveis.

Tomada de Contas Especial instaurada pela Fundação Nacional de Saúde (Funasa) em desfavor de Ajácio Gomes Wanderley, como então prefeito do Município de Malta  ̶  PB (gestão: 1/1/2009 a 31/12/2012), diante da omissão no dever de prestar contas dos recursos repassados por meio do Convênio EP 155/08 (SIAFI 650110), firmado entre a Funasa e o Município de Malta  PB, destinado à execução de melhorias sanitárias domiciliares, sob o valor original de R$ 103.126,00, pelo aporte de R$ 100.000,00 em recursos federais e de R$ 3.126,00 em recursos da contrapartida, tendo a vigência do ajuste sido estipulada para o período de 31/12/2008 a 25/12/2012.

Segunda Câmara

Município de Malta - PB.

3. Responsáveis: Ajácio Gomes Wanderley (CPF XXX.214.504-XX) e Manoel Benedito de Lucena Filho (CPF XXX.590.384-XX).

13.1. Ministros presentes: Augusto Nardes (na Presidência), Aroldo Cedraz e Raimundo Carreiro.
13.2. Ministros-Substitutos presentes: Marcos Bemquerer Costa e André Luís de Carvalho (Relator).

ANDRÉ DE CARVALHO

Trata-se de tomada de contas especial instaurada pela Fundação Nacional de Saúde (Funasa) em desfavor de Ajácio Gomes Wanderley, como então prefeito de Malta  ¿  PB (gestão: 1/1/2009 a 31/12/2012) , diante da omissão no dever de prestar contas dos recursos federais repassados por meio do Convênio EP 155/08 (SIAFI 650110) firmado entre a Funasa e o referido município com vistas à execução de melhorias sanitárias domiciliares sob o valor original de R$ 103.126,00 pelo aporte de R$ 100.000,00 em recursos federais e de R$ 3.126,00 em recursos da contrapartida, tendo a vigência do ajuste sido estipulada para o período de 31/12/2008 a 25/12/2012.
2.	Após a análise final do feito, o Auditor Federal Adilson Souza Gambati lançou o seu parecer conclusivo à Peça 85, com a anuência dos dirigentes da Secex-TCE (Peças 86 e 87) , nos seguintes termos:	
" (...) HISTÓRICO
Em 14/3/2016, com fundamento na IN/TCU 71/2012, alterada pela IN/TCU 76/2016 e DN/TCU 155/2016, o dirigente da instituição Fundação Nacional de Saúde autorizou a instauração da tomada de contas especial (peça 2) . O processo foi registrado no sistema e-TCE com o número 221/2018.
O Convênio EP 155/08, registro Siafi 650110, foi firmado no valor de R$ 103.126,00, sendo R$ 100.000,00 à conta do concedente e R$ 3.126,00 referentes à contrapartida do convenente. Teve vigência de 31/12/2008 a 25/12/2012, com prazo para apresentação da prestação de contas em 25/2/2013. Os repasses efetivos da União totalizaram R$ 100.000,00 (peça 9) .
O fundamento para a instauração da Tomada de Contas Especial, conforme consignado na matriz de responsabilização elaborada pelo tomador de contas, foi a constatação da seguinte irregularidade: 
	Deixar de atender à exigibilidade de apresentação de prestação de contas relativas aos repasses de recursos federais repassados pela Funasa pelo Convênio EP nº 0155/2008, quando deveria ter prestado contas do objeto pactuado.
O responsável arrolado na fase interna foi devidamente comunicado e, diante da ausência de justificativas suficientes para elidir a irregularidade e da não devolução dos recursos, instaurou-se a tomada de contas especial.
No relatório (peça 57) , o tomador de contas concluiu que o prejuízo importaria no valor original de R$ 93.554,59, imputando-se a responsabilidade a Ajácio Gomes Wanderley, Prefeito Municipal, no período de 1/1/2009 a 31/12/2012, na condição de gestor dos recursos. 
Em 4/9/2019, a Controladoria-Geral da União emitiu o relatório de auditoria (peça 58) , em concordância com o relatório do tomador de contas. O certificado de auditoria e o parecer do dirigente do órgão de controle interno concluíram pela irregularidade das presentes contas (peças 59 e 60) .
Em 19/9/2019, o ministro responsável pela área atestou haver tomado conhecimento das conclusões contidas no relatório e certificado de auditoria, bem como do parecer conclusivo do dirigente do órgão de controle interno, manifestando-se pela irregularidade das contas, e determinou o encaminhamento do processo ao Tribunal de Contas da União (peça 61) .
Na instrução inicial (peça 64) , analisando-se os documentos nos autos, concluiu-se pela necessidade de realização de citação e audiência para as irregularidades abaixo: 
2.1. Irregularidade 1: não comprovação da boa e regular aplicação dos recursos federais repassados ao Município de Malta/PB, em face da omissão no dever de prestar contas dos valores transferidos no âmbito do Convênio 155/2008 e da execução parcial do objeto em 88,76%, com atingimento de etapa útil em 26%.
2.1.1. 	Evidências da irregularidade: documentos técnicos presentes nas peças 33, 35, 38, 40, 6, 34, 24, 36 e 39.
2.1.2. Normas infringidas: art. 37, caput, c/c o art. 70, parágrafo único, da Constituição da República Federativa do Brasil; art. 93, do Decreto-lei 200/1967; arts. 39 e 56 da Portaria Interministerial MPOG/MF/CGU nº 127/2008 e inciso II, "b" e "m", da cláusula segunda do Convênio 155/2008.
2.1.3. Débitos relacionados ao responsável Ajácio Gomes Wanderley (CPF: XXX.214.504-XX) :
	Data de ocorrência
	Valor histórico (R$) 
	Identificador da parcela

	5/1/2011
	50.000,00
	D1

	19/9/2011
	50.000,00
	D2

	6/5/2015
	6.445,41
	C1

                  Valor atualizado do débito (sem juros) em 9/4/2020: R$ 155.602,97
2.1.4. Cofre credor: Fundação Nacional de Saúde.
2.1.5. Responsável: Ajácio Gomes Wanderley (CPF: XXX.214.504-XX) .
2.1.5.1. Conduta: nas parcelas D1 a D2 - omitir-se do dever de prestar contas dos valores transferidos no âmbito do Convênio 155/2008 e executar parcialmente o objeto em 88,76%, alcançando apenas 26% de etapa útil.
2.1.5.2. Nexo de causalidade: a omissão do dever de prestar contas dos valores transferidos no âmbito do Convênio 155/2008, que impede o estabelecimento do nexo causal entre as possíveis despesas efetuadas com os recursos recebidos, e a execução parcial do objeto em 88,76%, com alcance de apenas 26% de etapa útil, propiciaram a não comprovação da boa e regular aplicação dos recursos recebidos, resultando em dano ao erário.
2.1.5.3. Culpabilidade: não há excludentes de ilicitude, de culpabilidade e de punibilidade; é razoável supor que o responsável tinha consciência da ilicitude de sua conduta; era exigível conduta diversa da praticada, qual seja, desincumbir-se do seu dever por meio da apresentação da prestação de contas no prazo e forma devidos, bem como executar integralmente o objeto conveniado. 
2.1.6. Encaminhamento: citação.
2.2. Irregularidade 2: não cumprimento do prazo originalmente estipulado para prestação de contas do convênio descrito como "execução de melhorias sanitárias domiciliares, para atender o Município de Malta/PB", cujo prazo encerrou-se em 25/2/2013.
2.2.1. Evidências da irregularidade: documentos técnicos presentes nas peças 6, 24 e 39.
2.2.2. Normas infringidas: art. 37, caput, c/c o art. 70, parágrafo único, da Constituição da República Federativa do Brasil; art. 93, do Decreto-lei 200/1967; art. 56 da Portaria Interministerial MPOG/MF/CGU nº 127/2008 e inciso II, "m", da cláusula segunda do Convênio 155/2008.
2.2.3. Responsável: Manoel Benedito de Lucena Filho (CPF: XXX.590.384-XX) .
2.2.3.1. Conduta: descumprir o prazo originalmente estipulado para prestação de contas dos recursos federais recebidos à conta do instrumento em questão, o qual se encerrou em 25/2/2013.
2.2.3.2. Nexo de causalidade: a conduta descrita impediu o estabelecimento do nexo causal entre as possíveis despesas efetuadas com os recursos recebidos, no âmbito do instrumento em questão, no período de 31/12/2008 a 25/12/2012.
2.2.3.3. Culpabilidade: não há excludentes de ilicitude, de culpabilidade e de punibilidade; é razoável supor que o responsável tinha consciência da ilicitude de sua conduta; era exigível conduta diversa da praticada, qual seja, desincumbir-se do seu dever por meio da apresentação da prestação de contas no prazo e forma devidos. 
2.2.4. Encaminhamento: audiência.
Em cumprimento ao pronunciamento da unidade (peça 66) , foram efetuadas a citação e a audiência dos responsáveis, conforme quadro a seguir:
	Responsável
	Ofício
	Recebimento
	Origem do endereço

	Manoel Benedito de Lucena Filho 
	15.938/2020 (peça 69) 
	5/5/2020 (peça 71) 
	Receita Federal (peça 68) 

	Ajácio Gomes Wanderley
	15937/2020 (peça 70) 
	---
	Receita Federal (peça 67) 

		63676/2020 (peça 80) 
	"Não procurado" (peça 82) 
	
		Edital 1547/2020 (peça 78) 
	18/9/2020 (peça 79) 
	---

O responsável Manoel Benedito de Lucena Filho compareceu aos autos e apresentou suas razões de justificativa (peças 74-76) .
Transcorrido o prazo regimental fixado, o responsável Ajácio Gomes Wanderley permaneceu silente, operando-se, portanto, os efeitos da revelia, dando-se prosseguimento ao processo, nos termos do art. 12, §3º, da Lei 8.443/1992.
	EXAME TÉCNICO
	Da revelia do responsável Ajácio Gomes Wanderley
Preliminarmente, cumpre tecer breves considerações sobre a forma como são realizadas as comunicações processuais no TCU. A esse respeito, destacam-se o art. 179, do Regimento Interno do TCU (Resolução 155, de 4/12/2002) e os arts. 3º e 4º, inciso III, § 1º, da Resolução TCU 170, de 30 de junho de 2004, in verbis:
Resolução 155/2002 (Regimento Interno) :
Art. 179. A citação, a audiência ou a notificação, bem como a comunicação de diligência, far se-ão:
I - mediante ciência da parte, efetivada por servidor designado, por meio eletrônico, fac-símile, telegrama ou qualquer outra forma, desde que fique confirmada inequivocamente a entrega da comunicação ao destinatário;
II - mediante carta registrada, com aviso de recebimento que comprove a entrega no endereço do destinatário;
III - por edital publicado no Diário Oficial da União, quando o seu destinatário não for localizado
 (...) 
Resolução TCU 170/2004:
Art. 3º As comunicações serão encaminhadas aos seus destinatários por meio de:
I - correio eletrônico, fac-símile ou telegrama;
II - servidor designado;
III - carta registrada, com aviso de recebimento;
IV - edital publicado no Diário Oficial da União, quando o seu destinatário não for localizado, nas hipóteses em que seja necessário o exercício de defesa".
 (...) 
Art. 4º. Consideram-se entregues as comunicações:
I - efetivadas conforme disposto nos incisos I e II do artigo anterior, mediante confirmação da ciência do destinatário;
II - realizadas na forma prevista no inciso III do artigo anterior, com o retorno do aviso de recebimento, entregue comprovadamente no endereço do destinatário;
III - na data de publicação do edital no Diário Oficial da União, quando realizadas na forma prevista no inciso IV do artigo anterior.
§ 1º O endereço do destinatário deverá ser previamente confirmado mediante consulta aos sistemas disponíveis ao Tribunal ou a outros meios de informação, a qual deverá ser juntada ao respectivo processo.
Portanto, a validade da citação via postal não depende de que o aviso de recebimento seja assinado pelo próprio destinatário da comunicação, o que dispensa, no caso em tela, a entrega do AR em "mãos próprias". A exigência da norma é no sentido de o Tribunal verificar se a correspondência foi entregue no endereço correto, residindo aqui a necessidade de certeza inequívoca. 
Não é outra a orientação da jurisprudência do TCU, conforme se verifica nos julgados a seguir transcritos:
São válidas as comunicações processuais entregues, mediante carta registrada, no endereço correto do responsável, não havendo necessidade de que o recebimento seja feito por ele próprio (Acórdão 3648/2013-TCU-Segunda Câmara, Relator Ministro José Jorge) ;
É prescindível a entrega pessoal das comunicações pelo TCU, razão pela qual não há necessidade de que o aviso de recebimento seja assinado pelo próprio destinatário. Entregando se a correspondência no endereço correto do destinatário, presume-se o recebimento da citação. (Acórdão 1019/2008-TCU-Plenário, Relator Ministro Benjamin Zymler) ;
As comunicações do TCU, inclusive as citações, deverão ser realizadas mediante Aviso de Recebimento - AR, via Empresa Brasileira de Correios e Telégrafos, bastando para sua validade que se demonstre que a correspondência foi entregue no endereço correto. (Acórdão 1526/2007-TCU-Plenário, Relator Ministro Aroldo Cedraz) .
A validade do critério de comunicação processual do TCU foi referendada pelo Supremo Tribunal Federal, nos termos do julgamento do MS-AgR 25.816/DF, por meio do qual se afirmou a desnecessidade da ciência pessoal do interessado, entendendo-se suficiente a comprovação da entrega do "AR" no endereço do destinatário:
EMENTA: AGRAVO REGIMENTAL. MANDADO DE SEGURANÇA. DESNECESSIDADE DE INTIMAÇÃO PESSOAL DAS DECISÕES DO TRIBUNAL DE CONTAS DA UNIÃO. ART. 179 DO REGIMENTO INTERNO DO TCU. INTIMAÇÃO DO ATO IMPUGNADO POR CARTA REGISTRADA, INICIADO O PRAZO DO ART. 18 DA LEI nº 1.533/51 DA DATA CONSTANTE DO AVISO DE RECEBIMENTO. DECADÊNCIA RECONHECIDA. AGRAVO IMPROVIDO.
O envio de carta registrada com aviso de recebimento está expressamente enumerado entre os meios de comunicação de que dispõe o Tribunal de Contas da União para proceder às suas intimações.
O inciso II do art. 179 do Regimento Interno do TCU é claro ao exigir apenas a comprovação da entrega no endereço do destinatário, bastando o aviso de recebimento simples.
No caso vertente, a citação por edital do responsável é válida, uma vez que foi precedida e duas tentativas de citá-lo no seu endereço constante da base de dados da Receita Federal, conforme quadro do item 10. Ressalte-se não haver outros endereços disponíveis para novas tentativas de citação pela via postal, conforme indicado na peça 77.
Quanto ao mérito, nos processos do TCU, a revelia não conduz à presunção de que seriam verdadeiras todas as imputações levantadas contra os responsáveis, diferentemente do que ocorre no processo civil, em que a revelia do réu opera a presunção da verdade dos fatos narrados pelo autor. Dessa forma, a avaliação da responsabilidade dos agentes não pode prescindir da prova existente no processo ou para ele carreada. 
Ao não apresentar suas defesas, os responsáveis deixaram de produzir prova quanto à regularidade da aplicação dos recursos do convênio, em afronta às normas que impõem aos jurisdicionados a obrigação legal de, sempre que demandados pelos órgãos de controle, apresentarem os documentos que demonstrem a correta utilização das verbas públicas, a exemplo do contido no art. 93 do Decreto-Lei 200/67: "Quem quer que utilize dinheiros públicos terá de justificar seu bom e regular emprego na conformidade das leis, regulamentos e normas emanadas das autoridades administrativas competentes." 
Considerando o princípio da verdade real que rege a atuação desta Corte, ainda que as alegações de defesa não tenham sido apresentadas pelo responsável, a revelia não afasta a obrigatoriedade da análise dos elementos probatórios disponíveis nos autos, conforme reiterados acórdãos do Tribunal (Acórdão 163/2015-TCU-Segunda Câmara, Rel.  Min. Subst. André de Carvalho; 2.685/2015 - 2ª Câmara, Rel. Min. Raimundo Carreiro; 2.801/2015 - 1ª Câmara, Rel. Min. Walton Alencar Rodrigues; 4.340/2015 - 1ª Câmara, Rel. Min. Subst. Weder de Oliveira e 5.537/2015 - 1ª Câmara, Rel. Min. Subst. Weder de Oliveira) . Assim, procurou-se buscar, em manifestações do responsável na fase interna desta Tomada de Contas Especial, se havia argumentos que pudessem ser aproveitados em seu favor.	
Reexaminando os autos, observa-se que não há qualquer manifestação do responsável na fase interna. Assim, não encontramos nenhum outro argumento nos autos que possa vir a ser analisado e posteriormente utilizado para afastar as irregularidades apontadas. 
Vale ressaltar que a pretensão punitiva do TCU, conforme Acórdão 1441/2016-TCU-Plenário, que uniformizou a jurisprudência acerca dessa questão, subordina-se ao prazo geral de prescrição indicado no art. 205 do Código Civil, que é de 10 anos, contado da data de ocorrência da irregularidade sancionada, nos termos do art. 189 do Código Civil, sendo este prazo interrompido pelo ato que ordenar a citação, a audiência ou a oitiva do responsável. No caso em exame, tratando-se de omissão da prestação de contas, o marco inicial para a contagem da prescrição é o prazo final da sua apresentação, ocorrido em 25/2/2013. Tendo sido o ato de ordenação da citação assinado em 15/4/2020 (peça 66) , não houve o decurso de prazo superior a 10 anos. Portanto, não ocorreu a prescrição da pretensão punitiva.
Em se tratando de processo em que as partes interessadas não se manifestaram acerca das irregularidades imputadas, não há elementos para que se possa efetivamente aferir e reconhecer a ocorrência de boa-fé na conduta dos responsáveis ou de quaisquer outros excludentes de culpabilidade, podendo o Tribunal, desde logo, proferir o julgamento de mérito pela irregularidade das contas, nos termos dos §§ 2º e 6º do art. 202 do Regimento Interno do TCU. (Acórdão 133/2015-TCU-Primeira Câmara, Rel. Min. Bruno Dantas; 2.455/2015 - 1ª Câmara, Rel. Min. Bruno Dantas; 3.604/2015 - 1ª Câmara, Rel. Min. Bruno Dantas; 5.070/2015 - 2ª Câmara, Rel. Min. Subst. André de Carvalho e 2.424/2015 - Plenário, Rel. Min. Benjamin Zymler) .
Dessa forma, o Sr. Ajácio Gomes Wanderley, Prefeito Municipal de Malta/PB na gestão 2005-2012, deve ser considerado revel, nos termos do art. 12, §3º, da Lei 8.443/1992.
	Das razões de justificativas de Manoel Benedito de Lucena Filho
Argumentos: após breve síntese dos fatos tratados nesta Tomada de Contas Especial, o responsável deixa claro não recair sobre ele nenhuma responsabilidade pela execução financeira do convênio, já que os recursos foram inteiramente aplicados na gestão anterior.
Informa que como candidato ao cargo de prefeito nas eleições de 2012, em oposição ao grupo político de Ajácio Gomes Wanderley, e tendo sido eleito, recebeu as chaves da prefeitura sem qualquer transição ou entrega de documentos, situação da qual teria dado conhecimento ao TCE/PB.
Sobre a ausência de documentos, a situação por ele encontrada foi assim relatada:
Não tendo havido transição, a maior surpresa foi quando a gestão empossada em 01/01/13 adentrou à Prefeitura, e, não encontrou nada em arquivo, referente às prestações de contas, nem também a documentações referentes as despesas realizadas nos oito anos de governo das duas gestões de Ajácio Gomes Wanderley, pois, existiam pastas vazias, sem quaisquer documentos, seja valores repassados pelo Governo Federal ou Estadual, como também não existiam liquidações de despesas dos oito anos pretéritos, pois, faltavam recibos, empenhos, cópias de cheques, notas fiscais e outros documentos inerentes às prestações de contas, sejam contas de recursos próprios ou contas de repasses de recursos federais, inclusive documentos de despesas de convênios não existiam e nem os convênios que haviam sido realizados ou que estavam em execução, sem falar o ex-prefeito Ajácio Gomes Wanderley, deixou a gestão com o município devendo a todo comércio fornecedor e também em média de dois a três meses de salários de servidores públicos do Município, ou seja, entregou as chaves da Prefeitura, mas não realizou entregas de documentos de transição e nem deixou nos arquivos do Município, ocasião em que o novo prefeito Manoel Benedito de Lucena Filho recebeu a edilidade endividado e sem saber a quem devia, visto que, documentos não foram deixados e todos os computadores municipais foram formatados ou trocados os HD's, tendo que tomar pé da situação municipal, referente a tudo quanto eram de créditos e débitos.
Alega que somente tomou conhecimento da existência do convênio em 2015, ao ser notificado pela Funasa acerca das irregularidades e da necessidade de restituição do saldo do convênio, o que fez prontamente.
Ato seguinte, ingressou com representação criminal e ação de improbidade administrativa contra o Sr. Ajácio Gomes Wanderley (peça 76, p. 2-46) , especificamente quanto às irregularidades objeto do Convênio EP 155/08.
Sustenta que a medida judicial adotada afasta sua omissão quanto à prestação de contas do convênio, uma vez que não sabia da existência do convênio e da ausência de sua prestação de contas. Ao tomar conhecimento da ausência ao ser notificado pela Funasa ingressou com a representação criminal, ao mesmo passo que solicitou ao Ministério Público Federal a apuração da improbidade administrativa. Assim, entende aplicável ao caso a Súmula TCU 230, para afastar sua responsabilidade.
Sustenta que a prestação de contas estaria alcançada pela prescrição quinquenal, conforme últimos entendimentos do STF, que entende aplicável ao caso a Lei 9.873/1999, considerando-se que em 25/2/2018 teriam transcorridos 5 anos do prazo para apresentação da prestação de contas, ocorrido em 25/2/2013.
Como suporte ao entendimento pela prescrição quinquenal, apresentou a doutrina de Hely Lopes Meirelles e Maria Sylvia Zanella Di Pietro e considerações sobre recentes julgados do STF (MS 32.201/DF, 35971TP/DF e Tema 899) e Ementa da Apelação Cívil 573458-PB, do TRF/5ª Região, cujo entendimento também foi pela aplicação do prazo quinquenal de prescrição.
Ao fim, requer o afastamento de sua responsabilidade por não ter gerido recursos do convênio e por ter adotado as medidas legais pertinentes ao resguardo do patrimônio público.
Análise: quanto à alegada prescrição quinquenal, o Supremo Tribunal Federal - STF, no Recurso Extraordinário - RE 636.886, fixou a tese, com repercussão geral reconhecida, de que "é prescritível a pretensão de ressarcimento ao erário fundada em decisão de Tribunal de Contas" (Tema 899) . Em que pese o questionamento acerca da abrangência da tese ali firmada, no sentido de que se circunscreveria apenas ao processo de execução da condenação imposta pelo TCU (ou seja, inaplicável à pretensão de ressarcimento exercida no processo "conhecimento" da TCE) , verifica-se que o STF, por meio de decisões prolatadas pelas suas duas turmas, tem decidido de forma reiterada que se aplica o prazo prescricional de 5 anos previsto na Lei 9.873/1999 às pretensões sancionatória e ressarcitória a cargo do Tribunal de Contas da União. 
Seja por aplicação direta ou por analogia, a orientação sufragada é no sentido de que o prazo de 5 anos é compatível com a tese de que a ação e a execução prescrevem no mesmo prazo (Súmula 150 do STF) , bem como com o fato de que a Lei 9.873/1999 - que regulamenta o exercício de ação punitiva pela Administração Pública Federal, direta e indireta - regeria integralmente a prescrição no âmbito do TCU. Quanto a este último aspecto, o Ministro Luís Roberto Barroso, no voto exarado no julgamento do MS 32.201, embora tenha advertido que a atuação do TCU, em sua acepção clássica, não se qualifica como exercício do poder de polícia, ressaltou que a Lei 9.873/1999 assumiria vocação regulatória geral da prescrição do exercício da competência sancionadora da Administração Pública, sendo sua disciplina aplicável a qualquer ação punitiva da Administração Pública Federal, exceto àquelas esferas em que exista regulamentação específica. Ademais, em virtude da autonomia científica do Direito Administrativo, não haveria razão plausível para suprimir a omissão da Lei Orgânica do Tribunal de Contas da União, no tocante ao estabelecimento de um prazo prescricional próprio, valendo-se das normas de direito civil, e não das de direito administrativo.
Eis algumas ementas que evidenciam o entendimento predominante do STF:
Ementa: AGRAVO REGIMENTAL EM MANDADO DE SEGURANÇA. TOMADA DE CONTAS ESPECIAL. TRIBUNAL DE CONTAS DA UNIÃO. CONDENAÇÃO A RESSARCIMENTO AO ERÁRIO. PRESCRIÇÃO. MARCO INTERRUPTIVO. ART. 2°, II, DA LEI 9.873/1999. ATO INEQUÍVOCO DE APURAÇÃO DO FATO. DISCUSSÃO. DIREITO LÍQUIDO E CERTO. DEMONSTRAÇÃO. INOCORRÊNCIA. SUBSISTÊNCIA DA DECISÃO AGRAVADA. AGRAVO A QUE SE NEGA PROVIMENTO. I - As razões do agravo regimental são inaptas para desconstituir os fundamentos da decisão agravada, que, por isso, se mantêm hígidos. II - Aplicando-se a regulamentação da Lei 9.873/1999 ao caso concreto, observa-se que a pretensão sancionatória do TCU, em relação aos atos praticados pelo impetrante, levando-se em consideração a ocorrência de 5 causas interruptivas da prescrição, não teria sido fulminada pelo decurso do tempo. III - A pretensão do recorrente, fundada na discussão sobre os fatos apontados como marcos interruptivos da prescrição da pretensão punitiva da Administração Pública, refoge aos estreitos limites do mandamus, ante a ausência de liquidez e certeza do direito pleiteado. IV - Agravo regimental a que se nega provimento. MS 36067 ED-AgR. Órgão julgador: Segunda Turma. Relator (a) : Min. Ricardo Lewandowski. Julgamento: 18/10/2019
Ementa: AGRAVO REGIMENTAL EM RECLAMAÇÃO. TRIBUNAL DE CONTAS DA UNIÃO. TOMADA DE CONTA ESPECIAL. PRESCRIÇÃO DA PRETENSÃO PUNITIVA. RECONHECIDA EM DECISÃO DO SUPREMO TRIBUNAL FEDERAL. PRESCRITIBILIDADE DO RESSARCIMENTO AO ERÁRIO FUNDADA EM DECISÃO DE TRIBUNAL DE CONTAS. AÇÃO DE IMPROBIDADE ADMINISTRATIVA COM PEDIDO DE RESSARCIMENTO JÁ EM CURSO. AGRAVO REGIMENTAL A QUE SE NEGA PROVIMENTO. I - O acórdão do TCU determinou a formação de processo administrativo para avaliarem, efetivamente, a eventual responsabilização do agravado para o ressarcimento do dano ao erário, contrariando, assim, autoridade desta Corte no MS 35.512/DF, uma vez que houve a concessão da segurança para declarar a ocorrência da prescrição da pretensão punitiva do TCU em relação às infrações imputadas a ele, destacando-se que a União poderia perseguir os valores referentes ao ressarcimento dos danos na esfera judicial. II - Agravo regimental a que se nega provimento. (Rcl 39497 AgR. Órgão julgador: Segunda Turma. Relator (a) : Min. Ricardo Lewandowski. Julgamento: 10/10/2020) 
Ementa: MANDADO DE SEGURANÇA. DIREITO ADMINISTRATIVO. TRIBUNAL DE CONTAS DA UNIÃO. SERVIDOR DA SECRETARIA DE SAÚDE DO ESTADO DO ACRE. FISCALIZAÇÃO OMISSA E DEFICIENTE NA EXECUÇÃO DE DOIS CONVÊNIOS FIRMADOS ENTRE A SECRETARIA ESTADUAL E O MINISTÉRIO DA SAÚDE. APLICAÇÃO DE MULTA. ARTS. 28, II, E 58, II, DA LEI 8.443/1992. ART. 268, II, DO REGIMENTO INTERNO DO TCU. PRESCRIÇÃO DA PRETENSÃO SANCIONATÓRIA. OCORRÊNCIA. APLICAÇÃO DA LEI 9.873/1999. PRECEDENTES DESTE STF. MEDIDA LIMINAR DEFERIDA E RATIFICADA NO EXAME DE MÉRITO. SEGURANÇA CONCEDIDA PARA AFASTAR A MULTA APLICADA. 1. A prescrição da pretensão punitiva do TCU é regulada pela Lei 9.873/1999, descabendo a aplicação do prazo decenal previsto na legislação civil (art. 205 do Código Civil) . Ao revés, incide o prazo quinquenal previsto na Lei 9.873/1999 (MS 32201, Rel. Min. Roberto Barroso, PRIMEIRA TURMA, DJe 7/8/2017; MS 35.512-AgR, Rel. Min. Ricardo Lewandowski, SEGUNDA TURMA, DJe 21/6/2019) . 2. In casu, na linha do parecer apresentado pelo Ministério Público Federal e da decisão liminar de minha lavra, é inequívoca a superação do prazo prescricional quinquenal. Os ilícitos apontados pela Corte de Contas ocorreram em julho de 2006, tendo o processo de auditoria sido instaurado em 9/10/2006. A ordem de citação do responsável para a audiência, por sua vez, ocorreu em 25/6/2007. Entretanto, a decisão condenatória recorrível foi exarada somente em 31/5/2016, data da prolação do Acórdão 3513/2016-TCU-Primeira Câmara. 3. Ex positis, CONCEDO A SEGURANÇA unicamente para afastar a sanção de multa aplicada ao impetrante, nos autos da Tomada de Contas Processo 023.288/2006-0, máxime da ocorrência de prescrição da pretensão punitiva do Tribunal de Contas da União. MS 35940. (Órgão julgador: Primeira Turma. Relator (a) : Min. Luiz Fux. Julgamento: 16/06/2020) .
Essa orientação também foi seguida nas seguintes decisões monocráticas: MS 36.127-MC/DF e MS 35.940-MC/DF, Rel. Min. Luiz Fux; MS 35.294, MS 35.539/DF e MS 35.971-TP/DF, Rel. Min. Marco Aurélio; MS 34.256 MC/DF, MS 36.054-MC e MS 36.067-MC/DF, Rel. Min. Ricardo Lewandowski.
O Supremo Tribunal Federal tem se pronunciado no sentido de reconhecer não só a aplicação da prescrição quinquenal com fulcro na interpretação da Lei 9.873/1999, mas também a incidência dos marcos interruptivos do prazo prescricional consignados na referida lei, tantas vezes quanto presentes os suportes fáticos (MS 32201, Relator: Min. Roberto Barroso) . 
Entendimento que também foi adotado nas seguintes decisões monocráticas: MS 36.054, MS 34.256-MC, MS 35.512 e MS 36.067-MC, todos de relatoria do Min. Ricardo Lewandowski; MS 35.294, MS 35.539 e MS 35.971-TP, todos de relatoria do Min. Marco Aurélio; MS 32.201, Rel. Min. Roberto Barroso, e MS 36.127-MC e MS 35.940-MC, Min. Luiz Fux.
Em relação ao termo inicial da contagem do prazo prescricional, o "caput" do art. 1º da Lei 9.873/1999 oferece solução que não destoa do modelo adotado pelo TCU no incidente de uniformização de jurisprudência, em que se examinou a prescrição da pretensão punitiva, nos termos do Acórdão 1441/2016-TCU-Plenário (Rel. Min. Benjamin Zymler) , com a adição da particularidade de explicitar o caso de infrações permanentes ou continuadas:
a) Regra geral: "data da prática do ato" (o que equivale a "ocorrência da irregularidade sancionada") ;
b) Regra especial: "no caso de infração permanente ou continuada, do dia em que tiver cessado".
A Lei 9.873/1999, no art. 2º, estabelece as causas interruptivas da prescrição punitiva, consoante abaixo transcrito, já na redação conferida pela Lei 11.941/2009:
	Art. 2º Interrompe-se a prescrição da ação punitiva:
	I - pela notificação ou citação do indiciado ou acusado, inclusive por meio de edital;
	II - por qualquer ato inequívoco, que importe apuração do fato;
	III - pela decisão condenatória recorrível.
	IV - por qualquer ato inequívoco que importe em manifestação expressa de tentativa de solução conciliatória no âmbito interno da administração pública federal.
O quadro a seguir indica alguns eventos processuais, ocorridos no curso de uma TCE (fase interna e externa) - instaurada em razão de irregularidades na aplicação de recursos da União transferidos a entes subnacionais - que poderiam ser enquadrados nas causas de interrupção da prescrição acima apontadas, sem prejuízo, é claro, de outras ocorrências fáticas elegíveis como marco interruptivo, a depender da forma de proceder de cada entidade ou órgão tomador de contas.
	I - pela notificação ou citação do indiciado ou acusado, inclusive por meio de edital;
	 (i) notificação no âmbito do procedimento administrativo de ressarcimento previamente à instauração da TCE;
 (ii) notificação efetuada pelo órgão tomador de contas acerca da instauração da TCE;
 (iii) citação efetuada pelo TCU.
*Data da ciência da notificação ou citação pelos responsáveis ou de publicação do edital no DOU.

	II - por qualquer ato inequívoco, que importe apuração do fato;
* procedimento que evidencie a apuração dos fatos irregulares, com o objetivo quantificar o dano e identificar possíveis responsáveis.
	 (i) relatório de sindicância ou PAD;
 (ii) relatório de apuração de irregularidades referente ao processo administrativo prévio à instauração da TCE;
 (iii) relatórios de fiscalização, pareceres, despachos, informações e memorandos relacionados à apuração dos fatos irregulares;
 (iv) relatório do tomador de contas;
 (v) relatório do controle interno; 
 (vi) termo de instauração ou designação de instauração da TCE;
 (vii) autuação da TCE no TCU; entre outras causas.
*Há quem inclua nesse grupo diligências que comprovam providências do responsável sobre as irregularidades investigadas.

	III - pela decisão condenatória recorrível.
	 (i) Verifica-se apenas no âmbito do TCU com a data da prolação do acórdão condenatório recorrível.

	IV - por qualquer ato inequívoco que importe em manifestação expressa de tentativa de solução conciliatória no âmbito interno da administração pública federal.
	 (i) pedido de parcelamento;
 (ii) pagamento parcial do débito;
 (iii) qualquer manifestação do responsável que demonstre claramente a sua intenção de recolher o débito.

Bem se vê, portanto, que haveria uma multiplicidade de causas de interrupção da prescrição, conforme se depreende do art. 2º da Lei 9.873/1999. Tal exegese encontra respaldo em precedentes do STF, a exemplo do que se decidiu no julgamento do MS 36.067 (Rel. Min. Ricardo Lewandowski) , com destaque para trecho do voto em que o Relator reconhece cinco causas de interrupção da prescrição, in verbis:
 (...) Assim, faz-se necessário levar em consideração que, apesar de os fatos objeto da apuração conduzida pela Corte de Contas remontarem aos anos de 1999 e 2000, período no qual o impetrante era Secretário de Saúde municipal, o Tribunal de Contas da União deu prosseguimento à tomada de contas especial por ter constatado a ocorrência de 5 causas interruptivas da prescrição, a saber: a) relatório de auditoria em conjunto realizada pelo Denasus e pela Secretaria Federal de Controle, lavrado em 06/07/2001, sendo este, certamente, um ato inequívoco que importou a apuração do fato (art. 2º, II, da Lei n. 9.873/1999) ; b) instauração de Tomada de Contas Especial pelo FNS, ocorrida em 05/10/2005, sendo este também, certamente, um ato inequívoco que importou a apuração do fato (art. 2º, II, da Lei n. 9.873/1999) ; c) a autuação da presente Tomada de Contas Especial no âmbito do Tribunal de Contas da União, ocorrida em 12/08/2008, sendo este também, certamente, um ato inequívoco que importou a apuração do fato (art. 2º, II, da Lei n. 9.873/1999) ; d) o ato que ordenou a citação do responsável, ora impetrante, ocorrida em 12/07/2010 (art. 2º, I, da Lei n. 9.873/1999) ; e) o exercício do poder punitivo ocorrido em 20/06/2012, data da prolação do Acórdão 1563/2012-TCU-Plenário (art. 2º, III, da Lei n. 9.873/1999) .
No caso concreto, tendo como parâmetro a tese firmada pelo STF, no RE 636.886, no sentido de que ambas pretensões do TCU (sancionatória e ressarcitória) sujeitam-se ao prazo prescricional de 5 anos previsto na Lei 9.873/1999, considerando, ainda, o sistema prescricional descrito na citada lei, inclusive as causas de suspensão e de interrupção da prescrição, temos os seguintes eventos processuais que importaram na apuração dos fatos (art. 2º, II, da Lei n. 9.873/1999) :
a)	Prazo para apresentação da prestação de contas em 25/2/2013 (item 3) 
b)	Notificação para apresentação da prestação de contas em 18/11/2013 (peça 23) ;
c)	Relatório de Visita Técnica de 6/3/2015, indicando a execução parcial das obras (peça 24) ;
d)	Notificações para apresentação da prestação de contas em 17/6/2015 e 7/10/2015 (peças 35-37) ;
e) 	Parecer Financeiro 95/2015, de 5/10/2015, reprovando a prestação de contas (peça 39) 
f) 	Relatório de Tomada de Contas Especial, de 31/3/2016, reprovando a prestação de contas (peça 57) ;
h) 	Despacho determinando a citação da responsável pelo TCU em 15/4/2020 (peça 66) .
Analisando-se a sequência de eventos processuais enumerados no item anterior, os quais teriam o condão de interromper a prescrição da ação punitiva desta Corte no entender do STF, observa-se que não transcorreu o prazo prescricional de 5 (cinco) anos entre cada evento processual e o seguinte. Portanto, mesmo levando-se em consideração o entendimento do STF, não teria ocorrido a prescrição da pretensão sancionatória e ressarcitória a cargo do TCU.
A despeito da verificação da ocorrência das prescrições das pretensões punitiva e ressarcitória, fundadas no entendimento do STF e com base na Lei 9.873/1999, o assunto ainda não se encontra pacificado no âmbito do TCU, conforme evidenciado no voto do recente Acórdão 405/2021-TCU-Plenário, Rel. Min. Bruno Dantas (grifamos) :
	No que concerne às questões preliminares alegadas pelos recorrentes, acolho integralmente as análises efetivadas pela Serur. Foram enfrentadas e afastadas com propriedade cada um dos argumentos apresentados pelos recorrentes, razão pela qual incorporo seus fundamentos às minhas razões de decidir, sem prejuízo das seguintes considerações acerca do instituto da prescrição nos processos que tramitam nesta Corte de Contas.
	Sobre a prescrição da pretensão ressarcitória, sabe-se que há tempos este Tribunal, baseado em precedentes do STF e na interpretação do art. 37, § 5º, da Constituição Federal de 1988, tem adotado o entendimento, consolidado na súmula 282, de que "as ações de ressarcimento movidas pelo Estado contra os agentes causadores de danos ao erário são imprescritíveis".
	Ocorre que o Supremo Tribunal Federal (STF) , ao julgar o Recurso Extraordinário 636.886/AL, fixou, com repercussão geral, o seguinte enunciado para o Tema 899: "É prescritível a pretensão de ressarcimento ao erário fundada em decisão de Tribunal de Contas".
	Entendo que esse julgado do STF pode vir a ensejar a revisão da jurisprudência deste Tribunal.
	No entanto, reconheço que, nos moldes em que foi fixada a tese da Suprema Corte, existem muitas dúvidas e lacunas a serem sanadas, que tornam extremamente difícil a sua imediata aplicação, de forma genérica e abrangente, aos processos que tramitam neste Tribunal. Dada a ausência de lei específica, não há prazo prescricional estabelecido - em lei ou mesmo pela Suprema Corte - para a atuação do TCU na apuração de dano ao erário, bem como sobre como se daria o início da contagem e as interrupções desse prazo.
	Ademais, embora o verbete já tenha sido publicado, a decisão ainda é passível de impugnação mediante Embargos de Declaração, possibilitando o esclarecimento dessas questões ou mesmo a modulação de efeitos, com impacto nos processos em curso.
	Até que sobrevenham todos esses esclarecimentos e definições, embora desejável, não é possível a imediata aplicação, com a devida segurança, da tese fixada pelo STF no âmbito do TCU. Por outro lado, não se pode deixar de dar encaminhamento aos incontáveis processos que tangenciam essa discussão neste Tribunal.
	Dessa forma, tenho me curvado à compreensão dos meus pares pela manutenção, por ora, do entendimento que há anos vem sendo adotado pelo TCU e pelo próprio STF, no sentido de considerar imprescritíveis as ações de ressarcimento ao erário.
	A controvérsia também se verifica no entendimento acerca do prazo quinquenal para a prescrição da pretensão punitiva desta Corte, nos termos do art. 1º da Lei 9.873/1999, adotado pelo Supremo Tribunal Federal no julgamento do MS 32.201. Todavia, por não existir decisão definitiva sobre este assunto, o TCU tem mantido, em seus julgados, a jurisprudência firmada por meio do Acórdão 1441/2016-TCU-Plenário.
	Não se trata, cabe registrar, de desrespeito ou ignorância ao entendimento adotado pela Suprema Corte, tampouco de se fixar qualquer jurisprudência sobre a sua abrangência neste momento. Apenas entendo que, considerando a indefinição e a possiblidade de modulação da decisão, não seria produtivo, e causaria enorme incerteza, se este Tribunal revisse sua atuação e logo depois a alterasse novamente
O entendimento atual ainda é pela imprescritibilidade das ações de ressarcimento e pela aplicação do prazo decenal para a prescrição da pretensão punitiva, baseada no Acórdão 1441/2016-TCU-Plenário. Dessa forma, verifica-se que não houve a ocorrência da prescrição da pretensão punitiva, conforme tradado no item 22, não assistindo razão ao responsável. 
Quanto ao mérito, a adoção das medidas judiciais adotadas pelo responsável são suficientes para o afastamento de sua responsabilidade, pelo não cumprimento do prazo estabelecido para a apresentação da prestação de contas, uma vez que se adequam ao estipulado na Súmula TCU 230, modificada conforme Acórdão 206/2020-TCU-Plenário:
	Compete ao prefeito sucessor apresentar a prestação de contas referente aos recursos federais recebidos por seu antecessor, quando este não o tiver feito e o prazo para adimplemento dessa obrigação vencer ou estiver vencido no período de gestão do próprio mandatário sucessor, ou, na impossibilidade de fazê-lo, adotar as medidas legais visando ao resguardo do patrimônio público.
Ademais, conforme pesquisa realizada no sítio da Justiça Federal da Paraíba, as ações adotadas pelo responsável surtiram os efeitos desejados com a prolação da sentença de 1º Grau, em 28/8/2020, nos autos da Ação Civil Pública 0800264-35.2017.4.05.8205 (peça 84) , que condenou o Sr. Ajácio Gomes Wanderley ao ressarcimento de R$ 74.000,00 e à multa de R$ 10.000,00, ante as irregularidades praticadas no âmbito do Convênio EP 155/2008.
Conclusão: procedida a análise das razões de justificativas, não se acatam os argumentos relacionados à prescrição da pretensão punitiva. Não obstante, resta claro que as medidas legais adotadas pelo responsável estão em consonância com a Súmula TCU 230 e são suficientes para afastar sua responsabilidade, ressaltando que tais medidas já resultaram na condenação judicial de seu antecessor a ressarcir os cofres da Funasa e à multa civil. 
	Cumulatividade de multas 
Quanto à possibilidade de aplicação cumulativa das multas dos arts. 57 e 58, inciso I, da Lei 8.443/1992, ainda que seja adequada a realização de citação e audiência do responsável, por força do disposto no art. 209, §4º, do Regimento Interno do TCU, o Tribunal reconhece que existe relação de subordinação entre as condutas de "não comprovação da aplicação dos recursos" e de "omissão na prestação de contas", sendo a primeira consequência da segunda, o que enseja, na verificação das duas irregularidades, a aplicação da multa do art. 57, com o afastamento da multa do art. 58, inciso I, em atenção ao princípio da absorção (Acórdão 9579/2015-TCU-Segunda Câmara, Relator Ministro Vital do Rêgo; Acórdão 2469/2019-TCU-Primeira Câmara, Relator Ministro Augusto Sherman) .
Conforme leciona Cezar Bitencourt (Tratado de Direito Penal: parte geral - 8ª Edição - São Paulo: Saraiva, 2003. Pg. 565) , na absorção, " (...) a pena do delito mais grave absorve a pena do delito menos grave, que deve ser desprezada". No caso concreto, a "omissão no dever de prestar contas", embora seja uma irregularidade autônoma, funciona como fase ou meio para a consecução da "não comprovação da aplicação dos recursos", havendo clara relação de interdependência entre essas condutas. Dessa forma, recaindo as duas ocorrências num mesmo gestor, deve prevalecer a pena do delito mais grave, qual seja, a multa do art. 57, da Lei 8.443/1992.
Cumpre observar, ainda, que a conduta dos responsáveis, consistente nas irregularidades "não comprovação da boa e regular aplicação dos recursos federais repassados em face da omissão no dever de prestar contas" e "não cumprimento do prazo para apresentação de prestação de contas pelo gestor dos recursos", configura violação não só às regras legais, mas também aos princípios basilares da administração pública, eis que, em última análise, ocorre o comprometimento da necessária satisfação à sociedade sobre o efetivo emprego dos recursos públicos postos à disposição da municipalidade, por força do instrumento de repasse em questão. Nesses casos, em que fica evidente a falta de transparência e lisura, não há como afastar as suspeitas sempre presentes de que a totalidade dos recursos públicos federais, transferida ao município, tenha sido integralmente desviada, em prol de gestor ímprobo, ou de pessoas por ele determinadas, a revelar grave inobservância de dever de cuidado no trato com a coisa pública, isto é, ato praticado com culpa grave, pois, na espécie, a conduta do responsável se distancia daquela que seria esperada de um administrador público minimante diligente, num claro exemplo de erro grosseiro a que alude o art. 28 do Decreto-lei 4.657/1942 (Lei de Introdução às Normas do Direito Brasileiro) , incluído pela Lei 13.655/2018 (Acórdão 1689/2019-TCU-Plenário, Relator: Ministro AUGUSTO NARDES; Acórdão 2924/2018-TCU-Plenário, Relator: Ministro JOSÉ MUCIO MONTEIRO; Acórdão 2391/2018-TCU-Plenário, Relator: Ministro BENJAMIN ZYMLER) .
	CONCLUSÃO
Em face da análise promovida na seção "Exame Técnico", verifica-se que o responsável Manoel Benedito de Lucena Filho logrou justificar o não cumprimento do prazo para a apresentação da prestação de contas do Convênio EP 155/2005, devendo-se acatar suas razões de justificativa.
Quanto ao Sr. Ajácio Gomes Wanderley, não logrou comprovar a boa e regular aplicação dos recursos. Instado a se manifestar, optou pelo silêncio, configurando sua revelia, nos termos do §3º, do art. 12, da Lei 8.443/1992. 
Vale ressaltar que não ocorreu a prescrição da pretensão punitiva, conforma análise realizada no item 22.  
Registre-se que inexistem nos autos elementos que demonstrem a boa-fé do Sr. Ajácio Gomes Wanderley ou a ocorrência de outros excludentes de ilicitude, punibilidade ou culpabilidade. Desse modo, suas contas devem, desde logo, ser julgadas irregulares, nos termos do art. 202, § 6º, do Regimento Interno do TCU, condenando-o ao débito, devendo-se aplicar-lhe, ainda, a multa prevista no art. 57, da Lei 8.443/1992.
	PROPOSTA DE ENCAMINHAMENTO
Diante do exposto, submetem-se os autos à consideração superior, propondo-se a adoção das seguintes medidas:
a)	considerar revel o Sr. Ajácio Gomes Wanderley (CPF: XXX.214.504-XX) , Prefeito Municipal de Malta/PB nas gestões 2005-2012, com fundamento no § 3º, art. 12, Lei 8.443, de 16 de julho de 1992;
b)	acatar as razões de justificativas apresentadas pelo Sr. Manoel Benedito de Lucena Filho (CPF: XXX.590.384-XX) , Prefeito Municipal de Malta/PB na gestão 2013-2016;
c)	com fundamento nos arts. 1º, inciso I, 16, inciso I, da Lei 8.443/1992 c/c os arts. 17 e 23, inciso I, da mesma Lei, e com arts. 1º, inciso I; 207 e 214, inciso I, do Regimento Interno, julgar regulares as contas do Sr. Manoel Benedito de Lucena Filho (CPF: XXX.590.384-XX) , Prefeito Municipal de Malta/PB na gestão 2013-2016, dando-lhe quitação plena;
d)	com fundamento nos arts. 1º, inciso I, 16, inciso III, alíneas "a" e "c", da Lei 8.443/1992 c/c os arts. 19 e 23, inciso III, da mesma Lei, e com arts. 1º, inciso I; 209, incisos I e III; 210 e 214, inciso III, do Regimento Interno, julgar irregulares as contas do Sr. Ajácio Gomes Wanderley (CPF: XXX.214.504-XX) , Prefeito Municipal de Malta/PB nas gestões 2005-2012, e condená-lo ao pagamento das quantias a seguir especificadas, com a fixação do prazo de quinze dias, a contar da notificação, para comprovar, perante o Tribunal (art. 214, inciso III, alínea "a", do Regimento Interno) , o recolhimento da dívida aos cofres da Fundação Nacional de Saúde, atualizada monetariamente e acrescida dos juros de mora, calculados a partir das datas discriminadas, até a data do recolhimento, na forma prevista na legislação em vigor.
	VALOR ORIGINAL (R$) 
	DATA DA OCORRÊNCIA
	DÉBITO/CRÉDITO

	50.000,00
	5/1/2011
	D

	50.000,00
	19/9/2011
	D

	6.445,41
	6/5/2015
	C

	e) 	aplicar ao Sr. Ajácio Gomes Wanderley (CPF: XXX.214.504-XX) , a multa prevista no art. 57 da Lei 8.443/92 c/c o art. 267 do RI/TCU, fixando-lhes o prazo de quinze dias, a contar da notificação, para que comprovem, perante o Tribunal (art. 214, III, a, do Regimento Interno do TCU) , o recolhimento da dívida aos cofres do Tesouro Nacional, atualizada monetariamente desde a data do acórdão que vier a ser proferido por este Tribunal até a do efetivo recolhimento, se pagas após o vencimento, na forma da legislação em vigor;
	f)	autorizar, desde logo, nos termos do art. 28, inciso II, da Lei 8.443/1992, a cobrança judicial da dívida caso não atendida a notificação;
	g)	autorizar também, desde logo, se requerido, com fundamento no art. 26 da Lei 8.443, de 1992 c/c o art. 217, §§ 1º e 2º do Regimento Interno do TCU, o parcelamento da dívida em até 36 parcelas, incidindo, sobre cada parcela, corrigida monetariamente, os correspondentes acréscimos legais fixando-lhes o prazo de quinze dias, a contar do recebimento da notificação, para comprovarem perante o Tribunal o recolhimento da primeira parcela, e de trinta dias, a contar da parcela anterior, para comprovarem os recolhimentos das demais parcelas, devendo incidir sobre cada valor mensal, atualizado monetariamente, os juros de mora devidos, no caso do débito, na forma prevista na legislação em vigor, alertando os responsáveis que a falta de comprovação do recolhimento de qualquer parcela importará no vencimento antecipado do saldo devedor, nos termos do art. 217 do Regimento Interno deste Tribunal;
	h) 	esclarecer ao Ajácio Gomes Wanderley (CPF: XXX.214.504-XX) , que, caso se demonstre a correta aplicação dos recursos por via recursal, mas não se justifique a omissão da prestação de contas, o débito poderá ser afastado, mas permanecerá a irregularidade das contas, dando-se ensejo à aplicação da multa prevista no art. 58, inciso I, da Lei 8.443/1992;
	i)	enviar cópia do Acórdão que vier a ser proferido à Fundação Nacional de Saúde, ao Município de Malta/PB e aos responsáveis, para ciência, bem como à Procuradoria da República no Estado da Paraíba, nos termos do § 3º do art. 16 da Lei 8.443/1992, c/c o § 7º do art. 209 do Regimento Interno do TCU, para adoção das medidas cabíveis;
	j)	informar à Procuradoria da República no Estado da Paraíba, à Fundação Nacional de Saúde e aos responsáveis, que a presente deliberação, acompanhada do Relatório e do Voto que a fundamenta, está disponível para a consulta no endereço www.tcu.gov.br/acordaos, além de esclarecer que, caso requerido, o TCU poderá fornecer sem custos as correspondentes cópias, de forma impressa; e
	l)	informar à Procuradoria da República no Estado da Paraíba que, nos termos do parágrafo único do art. 62 da Resolução TCU 259/2014, os procuradores e membros do Ministério Público credenciados nesta Corte podem acessar os presentes autos de forma eletrônica e automática, ressalvados apenas os casos de eventuais peças classificadas como sigilosas, as quais requerem solicitação formal."
3.	Enfim, por intermédio do Exmo. Sr. Procurador Júlio Marcelo de Oliveira, o MPTCU anuiu à aludida proposta da unidade técnica, tendo lançado o seu parecer à Peça 102 nos seguintes termos:
	" (...)  O Ministério Público de Contas, em face do que restou apurado nos autos, manifesta-se de acordo com a proposta de encaminhamento apresentada pela Secretaria de Controle Externo de Tomada de Contas Especial (peças 85 a 87) , a seguir transcrita:
a)	considerar revel o Sr. Ajácio Gomes Wanderley (CPF: XXX.214.504-XX) , Prefeito Municipal de Malta/PB nas gestões 2005-2012, com fundamento no § 3º, art. 12, Lei 8.443, de 16 de julho de 1992;
b)	acatar as razões de justificativas apresentadas pelo Sr. Manoel Benedito de Lucena Filho (CPF: XXX.590.384-XX) , Prefeito Municipal de Malta/PB na gestão 2013-2016;
c)	com fundamento nos arts. 1º, inciso I, 16, inciso I, da Lei 8.443/1992 c/c os arts. 17 e 23, inciso I, da mesma Lei, e com arts. 1º, inciso I; 207 e 214, inciso I, do Regimento Interno, julgar regulares as contas do Sr. Manoel Benedito de Lucena Filho (CPF: XXX.590.384-XX) , Prefeito Municipal de Malta/PB na gestão 2013-2016, dando-lhe quitação plena;
d)	com fundamento nos arts. 1º, inciso I, 16, inciso III, alíneas 'a' e 'c', da Lei 8.443/1992 c/c os arts. 19 e 23, inciso III, da mesma Lei, e com arts. 1º, inciso I; 209, incisos I e III; 210 e 214, inciso III, do Regimento Interno, julgar irregulares as contas do Sr. Ajácio Gomes Wanderley (CPF: XXX.214.504-XX) , Prefeito Municipal de Malta/PB nas gestões 2005-2012, e condená-lo ao pagamento das quantias a seguir especificadas, com a fixação do prazo de quinze dias, a contar da notificação, para comprovar, perante o Tribunal (art. 214, inciso III, alínea 'a', do Regimento Interno) , o recolhimento da dívida aos cofres da Fundação Nacional de Saúde, atualizada monetariamente e acrescida dos juros de mora, calculados a partir das datas discriminadas, até a data do recolhimento, na forma prevista na legislação em vigor.
	VALOR ORIGINAL (R$) 
	DATA DA OCORRÊNCIA
	DÉBITO/CRÉDITO

	50.000,00
	5/1/2011
	D

	50.000,00
	19/9/2011
	D

	6.445,41
	6/5/2015
	C

	e) 	aplicar ao Sr. Ajácio Gomes Wanderley (CPF: XXX.214.504-XX) , a multa prevista no art. 57 da Lei 8.443/92 c/c o art. 267 do RI/TCU, fixando-lhes o prazo de quinze dias, a contar da notificação, para que comprovem, perante o Tribunal (art. 214, III, a, do Regimento Interno do TCU) , o recolhimento da dívida aos cofres do Tesouro Nacional, atualizada monetariamente desde a data do acórdão que vier a ser proferido por este Tribunal até a do efetivo recolhimento, se pagas após o vencimento, na forma da legislação em vigor;
	f)	autorizar, desde logo, nos termos do art. 28, inciso II, da Lei 8.443/1992, a cobrança judicial da dívida caso não atendida a notificação;
	g)	autorizar também, desde logo, se requerido, com fundamento no art. 26 da Lei 8.443, de 1992 c/c o art. 217, §§ 1º e 2º do Regimento Interno do TCU, o parcelamento da dívida em até 36 parcelas, incidindo, sobre cada parcela, corrigida monetariamente, os correspondentes acréscimos legais fixando-lhes o prazo de quinze dias, a contar do recebimento da notificação, para comprovarem perante o Tribunal o recolhimento da primeira parcela, e de trinta dias, a contar da parcela anterior, para comprovarem os recolhimentos das demais parcelas, devendo incidir sobre cada valor mensal, atualizado monetariamente, os juros de mora devidos, no caso do débito, na forma prevista na legislação em vigor, alertando os responsáveis que a falta de comprovação do recolhimento de qualquer parcela importará no vencimento antecipado do saldo devedor, nos termos do art. 217 do Regimento Interno deste Tribunal;
	h) 	esclarecer ao Ajácio Gomes Wanderley (CPF: XXX.214.504-XX) , que, caso se demonstre a correta aplicação dos recursos por via recursal, mas não se justifique a omissão da prestação de contas, o débito poderá ser afastado, mas permanecerá a irregularidade das contas, dando-se ensejo à aplicação da multa prevista no art. 58, inciso I, da Lei 8.443/1992;
	i)	enviar cópia do Acórdão que vier a ser proferido à Fundação Nacional de Saúde, ao Município de Malta/PB e aos responsáveis, para ciência, bem como à Procuradoria da República no Estado da Paraíba, nos termos do § 3º do art. 16 da Lei 8.443/1992, c/c o § 7º do art. 209 do Regimento Interno do TCU, para adoção das medidas cabíveis;
	j)	informar à Procuradoria da República no Estado da Paraíba, à Fundação Nacional de Saúde e aos responsáveis, que a presente deliberação, acompanhada do Relatório e do Voto que a fundamenta, está disponível para a consulta no endereço www.tcu.gov.br/acordaos, além de esclarecer que, caso requerido, o TCU poderá fornecer sem custos as correspondentes cópias, de forma impressa; e
	l)	informar à Procuradoria da República no Estado da Paraíba que, nos termos do parágrafo único do art. 62 da Resolução TCU 259/2014, os procuradores e membros do Ministério Público credenciados nesta Corte podem acessar os presentes autos de forma eletrônica e automática, ressalvados apenas os casos de eventuais peças classificadas como sigilosas, as quais requerem solicitação formal."
É o Relatório.

Vilson Lacerda Brasileiro (OAB/PB 4.201) representando Manoel Benedito de Lucena Filho.

Procurador Júlio Marcelo de Oliveira.

TOMADA DE CONTAS ESPECIAL. FUNDAÇÃO NACIONAL DE SAÚDE (FUNASA). CONVÊNIO. OMISSÃO NO DEVER DE PRESTAR CONTAS DOS RECURSOS FEDERAIS TRANSFERIDOS. CITAÇÃO. REVELIA DO ANTECESSOR RESPONSÁVEL. ACOLHIMENTO DAS RAZÕES DE JUSTIFICATIVA DO SUCESSOR. MEMORIAIS. CONTAS IRREGULARES. DÉBITO. MULTA. COMUNICAÇÃO.

TOMADA DE CONTAS ESPECIAL (TCE)

Secretaria de Controle Externo de Tomada de Contas Especial (Secex-TCE).

Trata-se de tomada de contas especial instaurada pela Fundação Nacional de Saúde (Funasa) em desfavor de Ajácio Gomes Wanderley, como então prefeito de Malta  ¿  PB (gestão: 1/1/2009 a 31/12/2012) , diante da omissão no dever de prestar contas dos recursos federais repassados por meio do Convênio EP 155/08 (SIAFI 650110) firmado entre a Funasa e o referido município com vistas à execução de melhorias sanitárias domiciliares sob o valor original de R$ 103.126,00 pelo aporte de R$ 100.000,00 em recursos federais e de R$ 3.126,00 em recursos da contrapartida, tendo a vigência do ajuste sido estipulada para o período de 31/12/2008 a 25/12/2012.
2.	Como visto, a partir do Relatório de Tomada de Contas Especial n.º 25210.000.553/2016-93 (Peça 57) , o tomador de contas assinalou a responsabilidade em desfavor de Ajácio Gomes Wanderley sob o valor original de R$ 95.755,62 diante da não aprovação da prestação de contas final do ajuste, tendo esse valor sido, contudo, posteriormente corrigido pela unidade técnica para R$ 93.554,59 e o motivo da instauração da TCE corrigido para a omissão no dever de prestar contas em função, aí, dos elementos apresentados pelo Relatório de Auditoria n.º 1.039/2019 (Peça 58) e pela Matriz de Responsabilização (Peça 63) .
3.	Por essa linha, no âmbito do TCU, a Secex-TCE promoveu a citação de Ajácio Gomes Wanderley para apresentar as suas alegações de defesa ou recolher o correspondente débito, mas, a despeito dessa citação, o responsável não apresentou a sua defesa, nem efetuou, tampouco, o recolhimento do débito, passando à condição de revel perante o TCU, nos termos do art. 12, § 3º, da Lei nº 8.443, de 1992. 
4.	A Secex-TCE promoveu adicionalmente, contudo, a audiência de Manoel Benedito de Lucena Filho, como então prefeito sucessor, para apresentar as suas razões de justificativa pelo descumprimento do prazo originalmente estipulado para a prestação de contas dos recursos federais repassados, tendo ele encerrado em 25/2/2013.
5.	Por conseguinte, após a regular notificação, Manoel Benedito de Lucena Filho apresentou as seguintes justificativas: (i)  não teria ocorrido a transição entre os mandatos, não tendo encontrado qualquer documentação para prestação de contas em arquivo na sua posse em 1/1/2013; (ii) teria tomado o conhecimento da existência do aludido Convênio EP 155/08 somente em 2015, ao ser notificado pela Funasa; (iii) teria ingressado com a representação criminal e a ação de improbidade administrativa contra o seu antecessor, em função das falhas no aludido convênio (Peça 76, p. 2-46) ; (iv) a prestação de contas estaria alcançada pela prescrição quinquenal em conformidade com o entendimento do STF.
6.	De todo modo, após a análise final do feito, a unidade técnica propôs a irregularidade das contas do gestor antecessor para condená-lo ao pagamento do correspondente débito, além de lhe aplicar a subsequente multa legal, sem prejuízo de propor o acolhimento das justificativas oferecidas pelo gestor sucessor (Manoel Benedito de Lucena Filho) ; tendo o parquet especial anuído a essa proposta.
7.	O TCU pode incorporar o parecer da unidade técnica a estas razões de decidir.
8.	Eis que, no referido parecer, teria sido sugerido o acolhimento das justificativas oferecidas por Manoel Benedito de Lucena Filho, como gestor sucessor, pois, além de não ter sido o responsável pela execução do aludido convênio, não teria obtido o acesso à documentação produzida pela gestão anterior sobre o referido ajuste, tendo buscado junto ao MPF, ainda, a eventual responsabilização do prefeito antecessor, em sintonia com a Súmula n.º 230 do TCU.
9.	Subsistiria, então, a responsabilidade de Ajácio Gomes Wanderley pelo aludido dano ao erário, até porque ele teria efetivamente gerido os recursos federais, além de ter diretamente dado causa à omissão no dever de prestar contas do aludido Convênio EP 155/08, pois não teria apresentado a correspondente documentação ao prefeito sucessor para a subsequente prestação de contas, e, assim, o antecessor deve responder pela ausência da necessária comprovação sobre a regular aplicação dos aludidos recursos federais.
10.	Bem se sabe que, em sintonia, entre outros, com os Acórdãos 1.194/2009 e 3.991/2015, da 1ª Câmara, os Acórdãos 27/2004, 6.235/2013 e 3.223/2017, da 2ª Câmara, e os Acórdãos 11/1997 e 997/2015, do Plenário, a jurisprudência do TCU estaria firmada no sentido da pessoal responsabilidade do gestor pela comprovação da boa e regular aplicação dos recursos federais, submetendo todo aquele que administra os recursos públicos ao dever de demonstrar o correto emprego dos valores federais, nos termos do art. 70, parágrafo único, da Constituição de 1988 e do art. 93 do Decreto-Lei nº 200, de 1967. 
11.	Por esse ângulo, diante da ausência de elementos capazes de demonstrar a boa e regular aplicação dos recursos federais, para além da ausência de evidenciação do necessário nexo causal entre os recursos federais aportados e os supostos dispêndios incorridos no Convênio EP 155/08, com a subjacente omissão no dever de prestar contas do referido ajuste, a impugnação desses supostos dispêndios configurou a ofensa não só às regras legais, mas também aos princípios basilares da administração pública, já que, ao final e ao cabo, o referido gestor antecessor deixou de prestar a devida satisfação à sociedade sobre o efetivo emprego dos recursos públicos postos à sua disposição, e, desse modo, restaria confirmada a presunção legal de dano ao erário pela integralidade dos valores repassados em face do eventual desvio ou desperdício dos respectivos recursos federais, restando por aí adequada a proposta da unidade técnica para a condenação do gestor antecessor em débito e em multa.
12.	Não subsistiria, enfim, a eventual prescrição da pretensão punitiva do TCU, já que, nos termos do Acórdão 1441/2016-TCU-Plenário, não teria ocorrido o transcurso superior a dez anos entre a ordem para a citação no âmbito do TCU, em 15/4/2020 (Peça 66) , e a data fatal para a prestação de contas final do aludido ajuste, em 25/2/2013 (Peça 57, p. 2) .
13. 	Eis que, por meio do aludido Acórdão 1.441/2016 proferido na Sessão Extraordinária de 8/6/2016, o Plenário do TCU firmou o seu entendimento no sentido de que a prescrição da pretensão punitiva deve seguir a regra geral do prazo decenal, contado a partir do fato, em linha com o art. 205 do Código Civil brasileiro, interrompendo a contagem do aludido prazo com a ordem de citação, nos termos do art. 240, caput, da Lei n.º 13.105 (Código Processual Civil) , de 2015.
14. 	Sem prejuízo, no entanto, do respeito a esse entendimento do Tribunal, deve ser reiterada a minha ressalva já registrada em vários outros julgados do TCU no sentido de que, na ausência de lei específica, o TCU não deveria aplicar qualquer prazo prescricional sobre a referida pretensão punitiva ou, então, na pior das hipóteses, o Tribunal deveria aplicar a regra prescricional fixada pela Lei n.º 9.873, de 1999, não só porque ela trata diretamente de prescrição no âmbito do direito administrativo sancionador, mas também porque, entre outras medidas, a aludida lei manda aplicar o prazo prescricional penal, quando a infração administrativa também configure crime, além de determinar expressamente que, diante de ilícito continuado ou permanente, a contagem do prazo deve iniciar a partir da cessação do aludido ilícito.
15. 	A despeito, pois, de registrar essa minha posição pessoal, o TCU deve pugnar pela pronta aplicação da multa legal em desfavor do gestor antecessor a partir do entendimento fixado pelo aludido Acórdão 1441/2016-TCU-Plenário.
16.	Não subsistiria, de todo modo, a eventual necessidade de promover o retorno do presente processo para buscar a citação de outros eventuais responsáveis, estando esse entendimento, aliás, em plena sintonia com a jurisprudência fixada pelo TCU a partir, por exemplo, dos Acórdãos 4.002/2020 e 5.297/2013, da 2ª Câmara, e dos Acórdãos 1.170/2017 e 1.223/2015, do Plenário, já que a ausência dessa nova citação não resultaria em prejuízo à defesa do atual responsável, não só porque o presente processo já estaria em plenas condições de efetivo julgamento pelo TCU, mas também porque a solidariedade passiva seria legalmente erigida em favor do ente estatal credor, e não das eventuais pessoas privadas devedoras, podendo, se for o caso, os atuais condenados ajuizarem a superveniente ação regressiva em desfavor de outros eventuais responsáveis supostamente coobrigados.
17.	Contudo, como a malsinada irregularidade configuraria a eventual conduta dolosa no sentido de efetivamente assumir o risco de facilitar, permitir ou concorrer para que pessoa física ou jurídica privada incorpore ou utilize rendas, verbas ou valores integrantes do acervo patrimonial da administração pública, sem a observância das formalidades legais ou regulamentares aplicáveis, resultando no eventual ilícito doloso de improbidade administrativa causador do aludido prejuízo ao erário, nos termos, por exemplo, do art. 10, I e II, além do art. 11, VI, da Lei n.º 8.429, de 1992, a eventual prescrição da ação de ressarcimento ao erário também não subsistiria, estando esse entendimento em plena consonância com a jurisprudência fixada pelo STF no bojo do RE 852.475-SP, com o trânsito em julgado a partir de 6/12/2019, diante da Tese de Repercussão Geral n.º 897 no sentido de que "São imprescritíveis as ações de ressarcimento ao erário fundadas na prática de ato doloso tipificado na Lei de Improbidade Administrativa".
18.	Diante, portanto, dos elementos de convicção até aqui obtidos neste processo, o TCU deve julgar irregulares as contas de Ajácio Gomes Wanderley para condená-lo ao pagamento do correspondente débito, aplicando-lhe, adicionalmente, a multa prevista no art. 57 da Lei n.º 8.443, de 1992, sem prejuízo de promover a anunciada exclusão de Manoel Benedito de Lucena Filho nesta relação processual.
Ante o exposto, pugno pela prolação do Acórdão ora submetido a este Colegiado.
TCU, Sala das Sessões, em 21 de setembro de 2021.
Ministro-Substituto ANDRÉ LUÍS DE CARVALHO 
Relator